【裁判字號】    99,消債抗,124
【裁判日期】    990909
【裁判案由】    聲請免責
【裁判全文】
臺灣高雄地方法院民事裁定           99年度消債抗字第124號
抗  告  人  甲○○
相  對  人  日盛國際商業銀行股份有限公司
法定代理人  乙○
上列抗告人因聲請免責事件，對於民國99年4 月30日本院99年度
消債聲字第48號裁定提起抗告，本院裁定如下：
    主  文
抗告駁回。
抗告程序費用新台幣壹仟元由抗告人負擔。
    理  由
一、抗告意旨略以：抗告人雖正值壯年，然從小左腳即因小兒麻
    痺而導致中度肢障，必須依靠拐杖才能行走，且須長期復健
    維持神經知覺，身體狀況非同一般人，原審認抗告人身心健
    全，顯有違誤。又抗告人之配偶吳文炎身染國性右頰疣癌深
    頸部感染併膿瘍併骨髓炎、氣喘等病症，迫使吳文炎必須停
    止一切工作，而使全家經濟陷於困境。而抗告人雖常有預借
    現金等消費行為，其主要原因係收入中斷且尚要支付每月各
    債權人所產生之高額本息所導致，原審將抗告人大量消費或
    連續性借款，認係奢侈、浪費之行為，尚屬主觀。爰提起本
    件抗告，並聲明：廢棄原裁定，准予抗告人免責。
二、按債務人有下列各款情形之一者，法院應為不免責之裁定，
    但債務人證明經普通債權人全體同意者，不在此限：一於7
    年內曾依破產法或本條例規定受免責；二隱匿、毀損應屬清
    算財團之財產，或為其他不利於債權人之處分；三捏造債務
    或承認不真實之債務；四因浪費、賭博或其他投機行為，致
    財產顯然減少或負擔過重之債務，而生開始清算之原因；五
    清算聲請前1 年內，已有清算之原因，而隱瞞其事實，使他
    人與之為交易致生損害；六明知已有清算原因之事實，非基
    於本人之義務，而以特別利於債權人中之一人或數人為目的
    ，提供擔保或消滅債務；七隱匿、毀棄、偽造或變造帳簿或
    其他會計文件之全部或一部，致其財產之狀況不真確；八故
    意於財產及收入狀況說明書為不實之記載，或有其他故意違
    反本條例所定義務之行為。消費者債務清理條例（下稱消債
    條例）第134 條定有明文。又按消費者債務清理制度並非在
    使債務人恣意消費所造成之債務，轉嫁予債權人負擔，債務
    人免責制度，應在鼓勵勤勞誠實之債務人，而非縱容債務人
    奢侈浪費，倘債務人於聲請清算前之相當期間內，利用信用
    金融之機會，恣意為非屬通常生活所需之鉅額消費或作奢侈
    性、浪費性之消費，而不在意日後履行返還之能力，反而算
    計消費者債務清理條例中之免責制度，濫用清算程序以規避
    其應負擔之償還責任，自與消債條例之立法本旨有違。
三、抗告人聲請消費者債務清理事件，前經本院以民國97年度消
    債更字第83號裁定開始更生程序，然因聲請人提出之更生方
    案，未能依消債條例第59條及第60條規定可決，且因聲請人
    所提之更生方案已無履行可能，不符逕予認可之要件，而經
    本院於98年8 月14日以97年度消債更字第83號裁定開始清算
    程序後，因債務人之清算財團之財產不敷清償清算程序費用
    ，本院乃以98年度司執消債清字第138 號裁定終止清算程序
    確定在案，有本院97年度消債更字第83號（下稱系爭消債案
    件）及98年度司執消債清字第138 號案卷足佐。嗣相對人聲
    請對抗告人為不免責之裁定，經本院於99年4 月30日以99年
    度消債聲字第48號裁定不免責，抗告人聲明不服，提起本件
    抗告。
四、經查：
  (一)本件清算程序終止後，經本院函詢抗告人之各債權人是否同
    意其為免責，其債權人遠東國際商業銀行股份有限公司（下
    稱遠東銀行）、台新國際商業銀行股份有限公司（下稱台新
    銀行）、中國信託商業銀行股份有限公司（下稱中國信託銀
    行）、香港上海匯豐銀行股份有限公司（下稱匯豐銀行）、
    國泰世華銀行商業銀行股份有限公司（下稱國泰世華銀行）
    、大眾商業銀行股份有限公司（下稱大眾銀行）及相對人均
    表示不同意相對人免責，有上開銀行之陳報狀及函文附於原
    審卷可稽，是抗告人應否為免責，取決於其是否不具消債條
    例第134 條之各款消極事由而定。
  (二)審諸抗告人之債權人所提出之信用卡消費紀錄、預借現金紀
    錄等資料，可知抗告人於93年2 月間由台新銀行代償其積欠
    中國信託銀行債務140,000 元後，旋於93年3 月、5 月、94
    年6 月，向台新銀行預借現金共計214,000 元；再於93年4
    月、9 月、10月、94年3 月、4 月、5 月以大眾銀行之現金
    卡，提領共計146,100 元；復於93年3 月、6 月、8 月向中
    國信託銀行預借現金共計76,000元；又於93年10月26日向相
    對人信用貸款150,000 元；另於94年3 月再次由遠東銀行代
    償中國信託銀行債務136,160 元，抗告人提領借貸金額顯已
    超逾一般人生活必要之支出金額。再者，抗告人於積欠上開
    債務期間中，仍多次至易達綜合百貨、乙峰通訊有限公司、
    莎娜內衣、全國電子、昌陽汽車有限公司刷卡消費；並自93
    年10月起至95年2 月止，以刷卡方式支出國泰人壽保費合計
    210,306 元；自93年3 月起至95年4 月止，按月以刷卡方式
    支付遠雄人壽保費2,688 元；自94年5 月起至95年3 月止，
    按月以刷卡方式支付美商康見人壽保費1,604 元，均有抗告
    人之信用卡明細資料在卷可稽。而相對人自承平日修改衣服
    維生，每月僅領取殘障補助7,000 元、兒童補助1,800 元（
    見系爭消債案件卷第51頁、第68至69頁），且其自94年起至
    96年止均查無所得資料，堪認抗告人收入非多。是抗告人在
    無其他收入之狀況下，消極面理應減少開支，量入為出，且
    明知銀行所發行之現金卡、信用卡，均收取一定程度之利息
    ，實不宜輕率舉債；又依抗告人所述，其借款係因配偶吳文
    炎95年間均無工作收入（見系爭消債案件卷第5 頁），然抗
    告人於93年起即開始預借現金，且預借之金額顯已逾一般人
    每月最低生活標準。據上，足見抗告人預借現金行為，遠逾
    其收入，在已無法支付之情形下，未考慮己身並無償債能力
    ，猶不知節制，續為顯已逾必要生活之預借行為，應屬奢侈
    、浪費之行為。從而，本院審酌抗告人積欠債務，實係源於
    個人先前奢侈、浪費之行為，長期以來未能適度減少非必要
    支出，以致不斷累積債務，終至難以負擔之程度，自屬消債
    條例第134 條第4 款之浪費情事。
五、綜上所述，抗告人確因有浪費奢侈致負擔過重之債務，而生
    開始清算之原因，依消債條例第134 條第4 款之規定，應為
    不免責之裁定。原審裁定不予免責，核無違誤，抗告意旨指
    摘原裁定不當，求予廢棄另為適法裁定，為無理由，應予駁
    回。
六、據上論結，本件抗告為無理由，依消費者債務清理條例第15
    條，民事訴訟法第495 條之1 第1 項、第449 條第1 項、第
    95條、第78條，裁定如主文。
中    華    民    國    99    年    9     月    9     日
                  民事第五庭  審判長  法  官  黃國川
                                      法  官  何佩陵
                                      法  官  李育信
上為正本係照原本作成。
不得再抗告。
中    華    民    國    99    年    9     月    9     日
                                      書記官  陳孟琳

司法院資訊處製作；財團法人民間司法改革基金會備份。
